臺灣新竹地方法院民事判決　　　　　　　 99年度重訴字第5號
原　　　告　顏正春
訴訟代理人　葉天昱律師
被　　　告　胡梅生
上列當事人間請求損害賠償事件，本院於民國99年12月23日辯論
終結，判決如下：
    主  文
原告之訴駁回。
訴訟費用由原告負擔。
    事實及理由
一、原告主張：
（一）緣被告原係職業軍人，與原告並無親屬關係，嗣兩造認識
      後，被告見原告為老榮民在臺灣未娶、無子嗣、孤單一人
      ，乃同意成為原告之義子，稱呼原告為乾爹，然其事實上
      並無奉養原告之意思，卻於民國92年間向原告偽稱將來會
      奉養原告，而要求原告將所有坐落新竹縣新埔鎮○鎮段53
      地號、面積9,792.04平方公尺、同段47地號、面積1,459.
      82平方公尺、同段80地號、面積233 平方公尺、同段37地
      號、面積2,680.56平方公尺、同段46地號、面積3,331.15
      平方公尺之土地（以下簡稱系爭土地）所有權全部過戶至
      其名下，惟原告當時係因遭被告所詐騙，誤信被告日後會
      奉養原告而陷於錯誤，於92年12月3 日將原告所有、價值
      超過新臺幣（下同）1,000 萬元之系爭土地辦妥移轉登記
      予被告名下，迨被告經登記為系爭土地之所有權人後，不
      但不奉養原告，且對原告之態度丕變，並於97年12月5 日
      及30日以購屋為由，向原告分別索取50萬元及163 萬元，
      藉詞騙取原告之存款，嗣經原告向台灣新竹地方法院檢察
      署對被告提出刑案告訴後，被告始將前開該存款返還，由
      此，益見被告確有前述之詐騙原告過戶系爭土地至其名下
      之侵權行為存在。迄被告於98年8 月3 日以存證信函要求
      原告返還系爭土地，且表示如原告欲繼續使用系爭土地，
      必須給付租金，原告始知受騙，為此依民法第92條規定，
      以起訴狀繕本送達被告，作為向被告為撤銷系爭土地於前
      述92年間移轉至被告名下之該物權行為之意思表示。準此
      ，被告既係以詐欺之手法，成為系爭土地之登記名義人，
      並致原告就系爭土地之所有權受到損害，是原告自得依民
      法侵權行為之法律關係，訴請被告負損害賠償責任而予以
      回復原狀。並聲明：被告應將坐落新竹縣新埔鎮○鎮段53
      地號、面積9,792.04平方公尺、同段47地號、面積1,459.
      82平方公尺、同段80地號、面積233 平方公尺、同段37地
      號、面積2,680.56平方公尺、同段46地號、面積3,331.15
      平方公尺之土地所有權全部，於92年12月3 日經新竹縣竹
      北地政事務所以買賣為原因所為之移轉登記塗銷。
（二）對被告抗辯所為之陳述：
      被告雖辯稱其並未詐欺原告辦理系爭土地過戶事宜，係原
      告自願將系爭土地贈與被告，又其於92年間系爭土地過戶
      後，曾贈與原告100 萬元，況原告就其撤銷權之行使，亦
      已超過一年之除斥期間而無效云云。惟查，兩造間並無親
      屬關係，若非被告於92年間對原告佯稱其日後會奉養原告
      ，致原告信以為真，而以此方式詐騙原告過戶系爭土地至
      其名下，原告當時焉會將價值超過1,000 萬元之系爭土地
      過戶至被告名下？且依被告陳稱其對原告未負有法律上之
      扶養義務，卻也自承其於97年11月間曾將原告接至其臺中
      住處同住等情觀之，可見被告於92年間確有向原告佯稱其
      日後會奉養原告，藉以騙取原告將系爭土地過戶至其名下
      乙事為真實。再者，原告係於98年8 月間接到被告前述要
      求返還系爭土地等之存證信函後，始知受到被告詐欺而過
      戶系爭土地乙事，是原告對被告行使撤銷權時，自未超過
      一年之除斥期間，該撤銷權之行使係屬合法有效。末查，
      依被告於92年間之資力觀之，被告於系爭土地過戶斯時，
      並無100 萬元之現金，原告否認曾收受被告所給付100 萬
      元款項，此自應由被告舉證證明之。是以，被告前開所辯
      均非足採。
二、被告則以：
（一）被告因與原告係屬同鄉，見原告年老孤單，自79年間相識
      後，二十年來均對原告視如己父般之照顧，惟被告均是以
      「大叔」相稱，並未稱呼原告為「乾爹」。關於系爭土地
      之所有權狀，原告原係交由其乾女兒即訴外人徐華珍保管
      ，於92年5 月5 日原告生日當天，原告在訴外人徐華珍家
      中主動要求該等權狀要收回自行保管，乃於當日向徐華珍
      取回系爭土地之權狀。嗣於同年10月28日當天，原告急忙
      找到被告，並主動表示要將系爭土地無償贈與過戶予被告
      ，隨即拉著被告至訴外人鍾夢娟代書處辦理系爭土地過戶
      事宜，因鍾代書表示若以贈與名義辦理過戶，恐須繳交較
      高額之稅捐，建議以買賣之名義辦理移轉登記事宜，經原
      告當場同意，並親自於相關移轉過戶資料上蓋用印鑑章，
      足見原告當時確係同意將系爭土地無償贈與予被告，故兩
      造間就系爭土地移轉登記至被告之名下，並非買賣，而係
      無償贈與關係。
（二）嗣後被告認為無條件受領原告所有之系爭土地有所不妥，
      乃主動贈與100 萬元予原告，其中之60萬元，乃係被告當
      時向合作金庫銀行貸款而來，其他款項則為被告身邊之存
      款及二十年儲蓄險屆期之款項，至被告所開立合作金庫銀
      行軍功分行帳戶內有無款項，與被告有無資力贈與原告10
      0 萬元無涉。關於系爭土地確係原告主動贈與被告，且自
      行找來代書鍾夢娟辦理移轉登記事宜，又該等過戶行為，
      均係在原告自由之意思下所為，被告絕無向原告佯稱其日
      後會奉養原告，而要求原告先將系爭土地過戶至被告名下
      之詐欺之侵權行為存在，是原告既非受到被告之詐欺，自
      不得主張行使其撤銷權。況原告就其撤銷權之行使，亦已
      逾一年之除斥除間而無效。從而，本件原告之請求實無理
      由，並聲明：1.原告之訴駁回。2.如受不利判決，願供擔
      保，請准免為假執行。
三、兩造不爭執之事實及證據：
（一）原證一至原證四、被證一至被證十三之證物，以及被告98
      年12月24日民事陳報狀一所提之證物形式上之真正。
（二）原告於92年10月28日以買賣為原因，將系爭土地所有權移
      轉過戶到被告名下，並於92年12月3 日辦畢所有權移轉登
      記事宜，惟兩造間就系爭土地之移轉，實際上並無買賣之
      意思，也無100 萬元買賣價金之約定。
（三）原告所有系爭土地於移轉登記在被告之名下前，均由原告
      占有使用，嗣移轉登記在被告名下後，仍由原告繼續占有
      使用系爭土地迄今。
（四）被告於98年8 月3 日以原證四所示之存證信函，要求原告
      將系爭土地騰空遷讓，且表示原告如要租用，必須給付租
      金給被告。
（五）被告曾將戶籍遷至原告位在新竹縣新埔鎮○○里○ 鄰○○
      街500 號之住處，也曾於97年11月間將原告接至臺中市○
      ○區○○街489 之16號住處，與被告家人共同居住約一個
      半月，於該期間內被告之配偶曾多次帶原告至國軍臺中醫
      院或是中山醫院就診或是作檢查。
（六）原告曾以被告竊盜、侵占其存款為由，對被告提出竊盜等
      刑事告訴，嗣經臺灣新竹地方法院檢察署檢察官以98年度
      偵字第3838號案予以不起訴處分確定。
（七）原告與其配偶鄭美媛於98年8月4日登記結婚。
四、本件係行集中審理程序，經兩造協商並簡化爭點如下：
（一）兩造就系爭土地之移轉登記，係基於贈與或買賣之合意行
      為？原告是否受被告以日後要奉養原告之詐欺行為，致誤
      信為真，而將系爭土地移轉登記於被告之名下？
（二）若原告係受到被告之詐欺，而將系爭土地移轉過戶到被告
      名下，則原告主張撤銷該意思表示，其撤銷權的行使是否
      已經罹於一年的除斥期間？
五、得心證之理由：
（一）兩造就系爭土地之移轉登記，係基於贈與或買賣之合意行
      為？原告是否受被告以日後要奉養原告之詐欺行為，致誤
      信為真，而將系爭土地移轉登記於被告之名下？
    1.按表意人與相對人通謀而為虛偽意思表示者，其意思表示
      無效。但不得以其無效對抗善意第三人。虛偽意思表示，
      隱藏他項法律行為者，適用關於該項法律行為之規定。民
      法第87條定有明文。又第三人主張表意人與相對人通謀而
      為虛偽意思表示者，該第三人應負舉證之責。民法第87條
      第2 項所謂虛偽意思表示隱藏他項法律行為者，適用關於
      該項法律行為之規定，係指為虛偽意思表示之當事人間，
      隱藏有他項真實之法律行為而言，最高法院48年台上字第
      29號、50年台上字第2675號判例意旨可資參照。是本件兩
      造間就系爭土地所為之不動產所有權移轉行為，如隱藏他
      項法律行為者，依上開規定，應適用關於該項法律行為之
      規定。經查，原告主張系爭土地雖以「買賣」之原因辦畢
      所有權移轉登記在被告名下，惟雙方並無100 萬元買賣價
      金之合意等語，為被告所不爭執，準此，兩造間就系爭土
      地確無買賣之合意之情，堪可認定。次查，被告辯稱系爭
      土地係原告贈與被告等語，核與原告曾於93年5 月31日，
      向新竹榮民服務處訪視人員坦承業將系爭土地無償過戶給
      被告，並於98年8 月11日、同年月28日向新竹榮民服務處
      訪視人員告知系爭土地業已贈與被告並辦畢過戶事宜等情
      相符，此有行政院國軍退除役官兵輔導委員會新竹榮民服
      務處98年12月8 日竹榮處字第0980007201號函及檢附之訪
      視紀錄在卷可稽（見本院卷第178 頁反面、第187 頁），
      足見本件兩造間就系爭土地雖偽以簽訂買賣契約之方式，
      而於形式上成立買賣關係，然實質上雙方之真意卻係成立
      贈與契約，依民法第87條第2 項虛偽意思表示，隱藏他項
      法律行為者，適用關於該項法律行為之規定，則兩造間關
      於系爭土地之交易，應屬贈與之法律關係，洵堪認定，是
      原告主張並無將系爭土地贈與被告之意思云云，尚非足採
      。
    2.次按民事訴訟法第277 條前段規定，當事人主張有利於己
      之事實者，就其事實有舉證之責任。是民事訴訟如係由原
      告主張權利者，應先由原告負舉證之責，若原告先不能舉
      證，以證實自己主張之事實為真實，則被告就其抗辯事實
      即令不能舉證，或其所舉證據尚有疵累，亦應駁回原告之
      請求（最高法院17年上字第917 號判例參照）；次按因被
      詐欺或被脅迫，而為意思表示者，表意人固得撤銷其意思
      表示，然主張被詐欺或被脅迫而為表示之當事人，應就此
      事實負舉證責任，最高法院44年台上第75號判例足供參照
      。又所謂詐欺，須有欲使相對人陷於錯誤，故意示以不實
      之事，令其因錯誤而為意思表示之行為，始足當之。本件
      兩造間關於系爭土地之交易，應屬贈與之法律關係等情，
      已如前述，茲原告主張係受被告之詐欺，始將系爭土地過
      戶予被告云云，既為被告所否認，揆諸前開說明，則原告
      自應就其前開主張被告如何故意不法以日後欲奉養原告之
      不實言語，使其陷於錯誤，而為贈與系爭土地之意思表示
      ，致侵害其權利之事實負舉證之責任。
    3.原告就其前開主張係遭被告以日後會奉養原告之詐騙行為
      ，始將系爭土地移轉登記予被告云云，固據其提出土地登
      記謄本、系爭土地所有權移轉登記資料、台灣新竹地方法
      院檢察署檢察官98年度偵字第3838號不起訴處分書、郵局
      存證信函、戶口名簿等件為證（見本院卷第10至26頁、第
      102 頁），惟此已為被告所否認，並以前揭情詞置辯。經
      查：
    (1)原告所提土地登記謄本、系爭土地所有權移轉登記資料等
      文件，僅足證明原告曾於92年10月28日將系爭土地以買賣
      為原因過戶予被告，並於92年12月3 日辦畢所有權移轉登
      記事宜，並無從執此遽認被告有何詐欺行為；又原告所提
      戶口名簿，亦僅能證明被告曾將其與子女胡凱鈞之戶籍遷
      至原告位在新竹縣新埔鎮○○里○ 鄰○○街500 號戶籍地
      設籍，亦無法憑此認定被告有何詐騙行為；再原告所提台
      灣新竹地方法院檢察署檢察官98年度偵字第3838號不起訴
      處分書，乃原告因認被告盜取並侵占其163 萬元存款，對
      被告提起竊盜、侵占等告訴，嗣經偵查終結，因認無積極
      證據明被告涉有前開犯行，且原告亦表不願追究之意，故
      認被告犯罪嫌疑不足，而為不起訴處分確定，此經本院調
      取前開偵查卷宗閱明綦詳，姑不論原告於前開偵查中先則
      主張被告欲在台中購屋，要伊將新埔鎮農會存款163 萬元
      交付作為購屋訂金，伊不同意，詎被告竟擅自將前開存款
      盜領並侵吞入己等語（見前開偵查卷第6 頁）。嗣又改口
      主張：被告欲購屋，要求伊將新埔鎮農會之存款借給他，
      嗣後伊要求被告償還該筆款項，遭被告拒絕償還，故伊始
      對被告提起竊盜、侵占之告訴等語（見前開偵查卷第38頁
      ），核與本件原告所主張被告係於97年間藉購置新屋為由
      ，詐騙其163 萬元存款等語，其前後指述不一，且互有扞
      格，則原告此部分主張已難遽信，況被告所涉原告指述之
      上揭犯行，既經偵查終結後，認無積極證據足以證明被告
      犯罪，而予以不起訴處分確定，更無從執此推斷被告有於
      92年10月間以出言奉養原告為由，向原告詐騙而取得系爭
      土地等情為實；至原告所提郵局存證信函，乃被告於98年
      8 月3 日所寄發，內容略為向原告為終止使用借貸系爭土
      地之意思表示，要求原告不得在系爭土地上為任何增建、
      改建或地上物權利變動行為，並應於98年9 月25日將系爭
      土地騰空返還被告，若欲向被告承租系爭土地，則應於98
      年9 月15日以書面與被告洽商承租條件等語，此觀前揭郵
      局存證信函內容自明，惟此亦只能證明被告寄發郵局存證
      信函向原告催討遷讓返還系爭土地，亦無從據此反推原告
      於92年12月3 日將系爭土地過戶予被告之行為，係遭被告
      詐騙所為，準此，原告所提前開證據，均尚無法證明其所
      主張係遭被告以日後會奉養原告之詐騙行為，始將系爭土
      地移轉登記予被告等情為實，則原告前開主張已難憑採。
    (2)次查，原告於92年12月3 日將其所有系爭土地所有權移轉
      過戶到被告名下後，兩造相處堪稱融洽，原告對外以「乾
      兒子」稱呼被告，並先後於92、93年間，原告與被告全家
      共同參與新竹榮民服務處舉辦之榮民節活動，又被告於93
      年6 月間，為原告申辦手機供其使用，且因由被告照顧原
      告生活，故向新竹榮民服務處取消特需照顧，再於96年12
      月間，原告因委託關西旅及被告照顧，故新竹榮民服務處
      自96年12月1 日將原告由特需照顧榮民改為較需照顧榮民
      ，另於97年11月4 日，原告經由被告陪同至被告斯時所服
      務彰化縣員林鎮大慶商工捐助5 萬元仁愛基金，復被告在
      其位在臺中市○○區○○街489 之16號住處設有孝親房，
      並曾於97年11月15日接原告與被告家人共同居住約一個半
      月，期間被告之配偶曾多次帶原告至國軍臺中醫院或是中
      山醫院就診或檢查之事實，有被告所提被告住處孝親房照
      片、原告與被告全家聚會及參與榮民節活動照片、購買床
      組收據、新聞及剪報資料、行政院國軍退除役官兵輔導委
      員會新竹榮民服務處98年12月8 日竹榮處字第0980007201
      號函及檢附之訪視紀錄、國軍台中總醫院98年12月28日醫
      中企管字第0980006103號函及檢附原告病歷資料、中山醫
      學大學附設醫院98年12月24日中山九八川垣法字第098001
      1612號函及檢附原告病歷資料等件在卷可稽（見本院卷第
      109 頁反面、第100 至101 頁、第159 至172 頁、第176
      至183 頁、第188 至197 頁），且為原告所不爭執，自堪
      信實在。參以，倘被告果有詐騙原告以取得系爭土地之意
      圖，則其既已於92年12月3 日經移轉登記而取得系爭土地
      ，成為系爭土地之所有權人，殊難想見其尚須與原告維持
      良好關係達數年之久，甚於97年11月15日將原告接至被告
      台中住處同住，期間多次委託囑咐其妻帶原告至醫院就診
      或檢查，顯與常情事理相悖，又兩造關係原本尚稱融洽，
      乃係原告於98年2 月間認識其乾女兒（現為其妻）鄭美媛
      後，要求被告返還原寄放在被告處之農會定期存款單、郵
      局存摺及新埔農會存簿等物，經協調未果，於98年4 月間
      對被告提起竊盜等告訴，雙方關係始陸續交惡，嗣因被告
      耳聞原告欲於系爭土地上修建墳墓，乃於98年8 月3 日寄
      發前開郵局存證信函向原告催討遷讓返還系爭土地，並要
      求原告不得在系爭土地上為任何增建、改建或地上物權利
      變動行為，詎原告仍於98年10月間起於系爭土地上建造墳
      墓，此亦有原告私蓋墳墓之照片附卷可憑（見本院卷第10
      8 頁），則原告主張係於98年8 月間收受被告所寄送之前
      揭郵局存證信函始悉遭被告詐騙系爭土地乙事，尚難認與
      事實相符，亦難遽採。
    4.綜上所述，本件原告就其前開主張係遭被告以日後會奉養
      原告之詐欺行為，始將系爭土地移轉登記與被告云云，既
      未能提出有利於己之證據方法以實其說，揆諸前開說明，
      應認原告顯未善盡舉證之責，則其前開主張，要難認可採
      。
（二）若原告係受到被告之詐欺，而將系爭土地移轉過戶到被告
      名下，則原告主張撤銷該意思表示，其撤銷權的行使是否
      已經罹於一年的除斥期間？
      查本件原告並未能舉證證明被告有何詐欺行為，致其受騙
      而將系爭土地贈與並辦畢所有權移轉登記予被告名下等情
      ，業詳如前述，則原告以受被告詐欺為由，撤銷其所為贈
      與系爭土地之意思表示，即屬無據。是以，原告之撤銷權
      是否已罹於一年之除斥期間之爭點，自無論究之必要，附
      此敘明。
六、準據上述，原告既無法舉證證明被告有何詐欺之侵權行為，
    從而，原告依侵權行為之法律關係，訴請被告應將系爭土地
    之所有權全部，於92年12月3 日經新竹縣竹北地政事務所以
    買賣為原因所為之移轉登記塗銷，為無理由，應予駁回。
七、本件事證已臻明確，兩造其餘主張舉證及攻擊防禦方法，經
    本院斟酌後對於判決結果不生影響，無庸一一論述，附此敘
    明。
八、訴訟費用負擔之依據：民事訴訟法第78條。
中    華    民    國    100    年    1    月    13    日
                  民事第一庭    法  官  高敏俐
以上正本係照原本作成。
如對本判決上訴，須於判決送達後20日內向本院提出上訴狀。
中    華    民    國    100    年    1    月    13    日
                                書記官  黎秀娟